最高法院刑事判決　　　　　　九十四年度台上字第一五四五號
　　上　訴　人　甲○○即ＰＨ.
　　　　　　　　　　　　ＵＮＹ.
　　　　　　　　　　　　女　泰.
　　　　　　　　　　　　外僑居.
上列上訴人因違反毒品危害防制條例案件，不服台灣高等法院中
華民國九十三年十二月七日第二審判決（九十三年度上訴字第一
四五二號，起訴案號：台灣桃園地方法院檢察署九十一年度偵字
第一六一一六號），提起上訴，本院判決如下：
    主  文
上訴駁回。
    理  由
按刑事訴訟法第三百七十七條規定，上訴於第三審法院，非以判
決違背法令為理由，不得為之。是提起第三審上訴，應以原判決
違背法令為理由，係屬法定要件。如果上訴理由狀並未依據卷內
訴訟資料，具體指摘原判決不適用何種法則或如何適用不當，或
所指摘原判決違法情事，顯與法律規定得為第三審上訴理由之違
法情形，不相適合時，均應認其上訴為違背法律上之程式，予以
駁回。本件上訴人甲○○上訴意旨略稱：(一)、原判決認定上訴人
有前揭犯行，係以上訴人向證人謝漢擎佯稱黑色手提袋內只裝衣
服，而對蘇台文及該黑色手提袋內另裝有美髮乳罐等情，則隻字
未提，為其主要論據之一。然謝漢擎於第一審審理中供稱：甲○
○拿手提袋給伊時，告訴伊裡面是新買的衣服及日用品等情，其
與原判決所為上開論斷說明不盡相符，原判決所為之上開論斷說
明，於法有違。(二)、原判決認定上訴人有前揭犯行，係以苟上訴
人確實購買甚多衣物，則其何以均未攜返台灣地區等情，為其主
要論據之一。然原判決認定上訴人於謝漢擎遭警查獲之翌日，即
搭機返回台灣地區說明；證人吳莉雯亦供稱：彼等去批發市場時
，上訴人確實買了很多衣服，上訴人還要再等衣服等情。則依據
一般經驗法則，店家通常無法立即交付同一形式之女性衣服，而
須另調取貨物後再通知購買者前往取貨，上訴人於上述情形下自
無法將所購買之衣物攜回台灣地區，原判決依憑上情為不利上訴
人之認定，於法有違。(三)、原判決認定上訴人有前揭犯行，係以
上訴人供稱：伊在泰國曼谷並沒有家；吳莉雯供稱：上訴人在泰
國期間，亦住在伊等投宿之同飯店隔壁間等情，據以論斷說明上
訴人亦無不將所購買之衣物隨身攜回台灣地區之理，堪認上訴人
向謝漢擎、吳莉雯稱：行李過多，怕超重云云，應非事實等情，
為其主要論據之一。然上訴人已供述住在離泰國曼谷四、五小時
車程之泰國南部地區。則依一般經驗法則，上訴人顯無可能將行
李從泰國曼谷帶至泰國南部地區，再從泰國南部地區帶回泰國曼
谷搭機返回台灣地區。原判決所為之上開論斷說明，於法有違。
(四)、依吳莉雯、謝漢擎所供述之內容及上訴人護照影本等資料，
堪認上訴人於將黑色行李袋交謝漢擎時，曾經Ｘ光掃描其內確未
發現有違禁物品後，始託謝漢擎將該黑色行李袋攜回台灣地區；
上訴人在泰國時確實購買甚多衣服，且尚有商家仍未將衣服交付
與上訴人，上訴人因擔心返回台灣地區時行李超重，始委託謝漢
擎將蘇台文交付之行李攜回台灣地區；上訴人於謝漢擎遭警查獲
之翌日，即搭機返回台灣地區並主動出面向警方說明，且上訴人
另於民國九十一年九月二十六日出境，並於同年十月二日再行入
境，而苟上訴人確有本件犯行，即無再次返回台灣地區之可能。
原判決未說明上情何以不能為有利於上訴人認定之理由，於法有
違。(五)、上訴人之母李麗華於警詢中之供述，並非為上訴人本件
案件作證，亦未簽名具結，自無證據能力。又李麗華於第一審供
稱：警詢時警察所問的話伊懂一點點，當時係謝漢擎之母幫伊翻
譯，謝漢擎之母說伊是泰國人，聽不清楚國語，要伊聽她講，說
伊要這樣講比較好，伊就聽她的等語。則李麗華於警詢中之供述
，顯係經他人之誘導，其並無證據能力。原判決依憑李麗華於警
詢中供述各情，為不利上訴人認定之主要依據，於法有違等語。
惟查原判決認定上訴人有原判決事實欄所載之運輸第二級毒品犯
行，係以上訴人供承：將美髮乳七罐放置在黑色行李袋後上鎖，
委由謝漢擎自泰國攜入台灣地區等情是實，上訴人上開供承各情
，核與謝漢擎、吳莉雯供述各節相符，堪認上訴人上開自白各情
係屬事實。上訴人雖辯稱：該七罐美髮乳係泰國人蘇台文所委交
，伊兄吳松凱曾在場目擊，伊未曾打開該七罐美髮乳，並不知罐
內裝有含安非他命藥錠，伊確對上情不知情，否則伊回泰國後就
不會再返回台灣地區等語。然證人蘇台文否認曾委交上訴人該七
罐美髮乳，而上訴人之兄吳松凱亦依法表示拒絕證言。又依證人
謝漢擎、吳莉雯、警員盧世平等人所供述之情節，及航空警察局
查獲涉嫌毒品危害防制條例毒品初步鑑驗報告單、Ｘ光檢查儀注
檢行李報告表、財政部台北關稅局扣押貨品、運輸工具收據及搜
索筆錄、行李托運單、現場照片八張等資料，堪認內裝有七罐美
髮乳罐之黑色手提袋，係謝漢擎等於九十一年八月三十一日二十
三時五十七分許，自泰國曼谷攜入台灣地區，且該七罐美髮乳罐
內藏如原判決事實欄所載之藥錠，其內含有第二級毒品甲基安非
他命，並經內政部警政署刑事警察局鑑定無訛，有該局九十一年
九月二十五日刑鑑字第０九一０二三五八三八號鑑驗通知書附卷
可稽。謝漢擎、吳莉雯於警詢及偵查中供述，上訴人如何在泰國
曼谷機場交付該黑色行李袋之經過，核與上訴人所供承之情節相
符，而參酌謝漢擎、吳莉雯所供述之內容以觀，(1)、上訴人於謝
漢擎、吳莉雯人離開飯店前，並未先就託帶行李之事徵得謝漢擎
、吳莉雯之同意，而趁陪同謝漢擎、吳莉雯在泰國曼谷機場辦理
劃位及托運行李之手續時，始臨時將該黑色手提袋拿出託付謝漢
擎、吳莉雯，上訴人顯係意在利用謝漢擎、吳莉雯曾受其照顧之
回饋心理，預期謝漢擎、吳莉雯於該情況下將不會拒絕其之託付
，再藉由Ｘ光機之掃描檢查用以取信謝漢擎、吳莉雯，使謝漢擎
、吳莉雯於匆促間臨時答應託帶。(2)、上訴人於謝漢擎詢問該黑
色行李袋內裝何物時，上訴人何以未誠實告知係蘇台文所託帶之
美髮乳罐，反而對謝漢擎、吳莉雯謊稱只是伊在泰國所購買之衣
服，並對於蘇台文託帶美髮乳罐一事全未提及，堪認上訴人確有
意隱瞞黑色手提袋內裝美髮乳罐之事。(3)、該只黑色手提袋經警
開啟檢查時，發現該行李袋內除美髮乳七罐外，其餘僅係七、八
件衣物或布料，有刑案現場照片在卷可稽。而苟上訴人係因其所
購買之衣物太多，擔心無法帶回台灣地區，何以其託謝漢擎帶回
者僅係上開少量之衣物或布料。(4)、上訴人於九十一年九月一日
自泰國返國時，僅攜帶一件托運行李及一個隨身包，業據上訴人
於偵查時供述明確。而上訴人係在接獲其母李麗華電話通知後返
回台灣地區，而茍上訴人確曾購買相當數量之衣物，何以上訴人
均未攜回台灣地區。參以上訴人供稱：伊在泰國曼谷並沒有住處
，每次回國均住在旅館等語，而吳莉雯亦供稱：伊與謝漢擎在泰
國期間，上訴人亦住在伊二人投宿飯店之隔壁房間等情，則衡情
上訴人亦無不將其所購之衣物隨身攜回台灣地區之理，顯見上訴
人向謝漢擎、吳莉雯二人稱：行李過多，怕超重云云，應非事實
。(5)、參酌上訴人之母李麗華於警詢中供稱：「我女兒打電話告
訴我，他託朋友帶一袋東西，因不放心，叫我到機場看一下。」
，於偵查中供稱：「我是甲○○之母，我女兒要我去接他（指謝
漢擎）。」，而上訴人亦供承：「託運的衣服價值沒多少錢，很
便宜。」、「我母親腳不好，高血壓。」等情，而上訴人倘僅係
託運價值無幾之衣物，其何需為託運價值無幾之物擔心，又何必
勞動其行動不便且罹病之母李麗華，計劃從新竹赴中正機場接謝
漢擎等情。綜上各情以觀，堪認上訴人確知悉該七罐美髮乳內藏
有毒品，因不願由自己將該七罐美髮乳罐攜回台灣地區，乃利用
為謝漢擎、吳莉雯辦理返台登機手續之機會，逕將內藏七罐美髮
乳之黑色行李袋攜至機場，並使謝漢擎、吳莉雯在不便拒絕之情
形下，利用謝漢擎、吳莉雯將其攜入台灣地區。至上訴人雖於謝
漢擎遭警查獲後之翌日即搭機返回台灣地區說明，然查上訴人供
承：謝漢擎之母與伊母係朋友，伊當時係因偏頭痛返回泰國就醫
等情，乃上訴人竟不顧自身之病痛應儘速就醫，反於謝漢擎、吳
莉雯在泰國旅遊之期間，全日擔任謝漢擎、吳莉雯之導遊，為謝
漢擎、吳莉雯代辦旅館費之支付、購物、返回手續等等。另參酌
上訴人之母李麗華證稱：「我女兒說謝漢擎回來台灣，如果謝漢
擎的妹妹沒有來接機的話，就叫我去接。」等情，堪認上訴人之
母與謝漢擎之母確實交情匪淺，則在李麗華與謝漢擎之母到達機
場，謝漢擎之母得知其子涉及運輸毒品之事，立即要求李麗華與
上訴人聯絡，上訴人接獲李麗華之急電要求而返回台灣地區，亦
屬事理之常，尚難以此而為有利於上訴人之認定。另上訴人選任
辯護人雖為其辯稱：李麗華之證言無證據能力云云，惟查第一審
於審判期日傳喚李麗華到庭作證時，審判長已告知其依法得拒絕
證言，惟李麗華明確表示要作證而為供述，其於第一審供述之程
序，於法並無不合。又李麗華於偵查中之供述並無顯有不可信之
情況，另其在警詢中之供述主要係關於謝漢擎部分，其較無考量
及上訴人等之利害關係，李麗華之證言自有證據能力。另證人古
艾雯雖證稱：蘇台文曾告訴伊在泰國時，藥（即原判決事實欄所
載之毒品）是從一對母女手上接過來，寄託給一個叫「ＭＡＭ」
的女子帶來台灣，「ＭＡＭ」不知情而進入台灣時，寄託的東西
即遭查獲，蘇台文並要其頂替等語，然古艾雯另證稱：伊未目睹
蘇台文交付毒品等語，則古艾雯僅係聽聞蘇台文之轉述，其屬傳
聞證據而不具證據能力，況古艾雯之上開證述各情，復核與蘇台
文所供述之內容不符，古艾雯供述各情，並不能為有利於上訴人
之認定。謝漢擎於第一審審理中雖另供稱：在泰國期間曾見過上
訴人所稱之蘇台文，並曾與蘇台文一同用餐等語，然謝漢擎於第
一審忽憶及此事，其是否屬實已非無疑，且謝漢擎亦證稱：伊並
未看到蘇台文曾交東西與上訴人等語，謝漢擎之上開供述各情亦
不能為有利於上訴人之認定等情，予以綜合判斷。因而撤銷第一
審判決，改判論處上訴人運輸第二級毒品罪刑。業已說明其所憑
之證據及其認定之理由，從形式上觀察，並無違背法令之情形。
而按證據之取捨與證據之證明力如何，均屬事實審法院得自由裁
量、判斷之職權；苟其此項裁量、判斷，並不悖乎通常一般之人
日常生活經驗之定則或論理法則，又於判決內論其何以作此判
斷之心證理由者，即不得任意指摘其為違法，而據為提起第三審
上訴之合法理由。原判決綜合前述各項證據資料，認定上訴人確
有前揭犯行，乃其採證職權之合法行使，不容任意指為違法。原
判決依憑謝漢擎於警詢及偵查中供稱：「我在當時有問她（即上
訴人）黑色手提袋內為何物，甲○○稱是前幾天與我們逛街所買
的衣服」等語（原判決第六頁第九至十一行），核與吳莉雯於警
詢及偵查中供述情節相符等情，據以論斷說明上訴人於謝漢擎詢
問該黑色行李袋裝何物時，上訴人何以未誠實告知係蘇台文所託
帶之美髮乳罐，反而對謝漢擎、吳莉雯謊稱只是其在泰國所購買
之衣服，而對於蘇台文託帶美髮乳一事全未提及，堪認上訴人確
有意隱瞞黑色手提袋內裝美髮乳罐之事等情，即認謝漢擎於第一
審如上訴意旨(一)所載供述各情，其與謝漢擎於警詢及偵查中所供
不盡相同，並不能為有利上訴人之認定。又刑事訴訟法第三百十
條第二款規定，有罪之判決書，對於被告有利之證據不採納者，
固應說明其理由。惟其所謂對於被告有利之證據，係指該證據客
觀上對論罪科刑有所影響，且對被告有利，具有證據評價之必要
性者而言。倘該證據客觀上對論罪科刑並無影響，既無為證據評
價之必要，縱未在判決理由內加以說明，亦僅係行文簡略而已，
要難指為違法。原判決已說明其認定上訴人有前揭犯行，其所依
憑之證據及理由甚詳，即認上訴意旨(四)所載各情並非即能為有利
於上訴人之認定。縱認原判決對上情未逐句或逐項說明而有微疵
，然其於判決之結果並無影響，依刑事訴訟法第三百八十條規定
，仍不得據為合法之第三審上訴理由。又內政部警政署航空警察
局刑事案件移送書，所移送之犯罪嫌疑人為上訴人及謝漢擎（偵
查卷第一頁），且謝漢擎於警詢中供述該黑色行李袋係甲○○所
託帶（偵查卷第四頁），警方乃就相關情節詢問李麗華並製作筆
錄（偵查卷第七至九頁）。另李麗華於九十一年九月一日在警詢
中之供述，係警方依據九十二年九月一日修正前之刑事訴訟法所
進行之程序，則依刑事訴訟法施行法第七條之三規定，其效力不
受影響而非無證據能力，既經原審合法調查即非不得採為上訴人
不利之證據，且原判決並已敘明李麗華於警詢中之陳述，具有可
信之特別情況，並為證明犯罪事實存否所必要，其採李麗華於警
詢中之供述為判決之依據，於法並無不合。另按諸李麗華於警詢
及偵查中（偵查卷第七至九頁、第五十七至六十二頁）並未供述
聽不懂或無法以國語陳述而須通譯翻譯之情形，而於第一審進行
交互詰問程序時，李麗華並供稱：伊住台灣地區十六年（第一審
卷第一０一頁），且於上訴人選任辯護人與李麗華進行交互詰問
程序中，李麗華除「警訊時警察問你的話，你是否聽得懂」一句
話係由通譯翻譯外，其餘上訴人選任辯護人與李麗華間之交互詰
問程序均以國語問答（第一審卷第一０四頁），上訴意旨(五)指稱
李麗華聽不清楚國語云云，並非有據。況原審於最後審判期日調
查證據完畢開始辯論前，審判長問上訴人及其選任辯護人尚有何
證據請求調查，上訴人及其選任辯護人均答稱：「無」（原審卷
第八十五頁）。而本院為法律審，上訴人在本院又為此爭執，自
非依據卷內資料執為指摘之合法上訴第三審理由。上訴意旨並未
依據卷內資料具體指摘，徒憑己意，或就原判決已有說明之事項
，或就原審判斷證據證明力之合法職權行使，漫指其違法，重為
單純事實上之爭執，難謂係適法上訴第三審之理由，其上訴違背
法律上之程式，應予駁回。
據上論結，應依刑事訴訟法第三百九十五條前段，判決如主文。
中　　華　　民　　國　九十四　年　　三　  月　三十一  日
                      最高法院刑事第二庭
                          審判長法官  董　明　霈
                                法官  林　茂　雄
                                法官  張　祺　祥
                                法官  呂　永　福
                                法官  洪　佳　濱
      本件正本證明與原本無異
                                      書  記  官
中　　華　　民　　國　九十四　年　　四　　月　　七　　日
                                                      Ｅ
